臺灣基隆地方法院民事判決　　　　　　100年度基簡字第454號
原　　　告　柳弘仁
訴訟代理人　劉韋廷律師
複代理人　　賴昱任
複代理人　　方怡靜
複代理人　　吳姿黎
被　　　告　何宗賢
被　　　告　何素蘭
被　　　告　何夢芸
被　　　告　何素娥
被　　　告　何亞錡
兼上５人之
訴訟代理人　何宗碧
上列當事人間請求給付徵收補償款事件，本院於中華民國100.年
11月28日辯論終結，茲判決如下：
    主  文
原告之訴駁回。
訴訟費用新臺幣貳仟玖佰捌拾元由原告負擔。
    事實及理由要領
一、本件原告起訴主張：(一)訴外人何財旺（已經死亡）於民國
    （下同）85年３月28日將其所有坐落基隆市信義區○○○段
    深澳坑小段42、42-3、42-4、42-5、42-6、43及423.地號應
    有部分各６分之１之土地出賣予訴外人陳瑞雪，陳瑞雪已付
    清價金新臺幣（下同）300.萬元，然因其中42-3及43地號土
    地為農地，依當時農業發展條例之規定，無法將所有權移轉
    予不具自耕農身分之陳瑞雪，何財旺與陳瑞雪遂約定由何財
    旺將該２筆土地設定擔保債權額為1,000.萬元之最高限額抵
    押權予陳瑞雪，俟將來法令解除限制時，再辦理所有權移轉
    登記，以避免何財旺或第三人以該２筆土地作為其他債權之
    擔保或再移轉予第三人。(二)陳瑞雪之夫陳瓊連積欠渠借款
    合計500.萬元未清償，遂於87年４月20日簽發如附表所示之
    支票５紙交渠收執，陳瑞雪並與渠約定，若附表所示支票屆
    期不獲兌現（即停止條件），願將伊基於與何財旺間之買賣
    契約所生之42-3及43地號土地所有權移轉登記請求權讓與渠
    ，另由陳瑞雪出具內容為「茲提供本人所有之債權（土地座
    落：基隆市信義區○○○段深澳坑小段42-3、43地號權利範
    圍1／6）債權額新台幣壹仟萬元整做為支票（NA0000000.、
    NA0000000.、NA0000000.、NA0000000.、NA0000000.）總金
    額新台幣陸佰貳拾萬元整之保障若以上支票未能兌現，本人
    所擁有之債權願無條件轉讓於柳弘仁先生。」之「切結書」
    乙紙，並將辦理該２筆土地所有權移轉所需之文件及相關繳
    費單據正本交渠收執。嗣附表編號５所示之支票經渠為付款
    之提示未獲兌現（即停止條件成就），則陳瑞雪對何財旺因
    買賣契約所生之42-3及43地號土地所有權移轉登記請求權，
    於88年４月30日當然發生債權讓與於渠之效力。(三)89年農
    業發展條例修正後，已解除非自耕農不得為農地所有權人之
    限制，而上開42-3及43地號土地經重測後，其中42-3地號土
    地分割為基隆市○○區○○段492.、492-1及492-2地號土地
    ，另43地號土地分割為基隆市○○區○○段498.及498.-1地
    號土地，且何財旺已於96年３月18日死亡，被告等為何財旺
    之繼承人，依民法第348.條第１項：「物之出賣人，負交付
    其物於買受人，並使其取得該物所有權之義務。」規定，自
    負有將上開經分割後之土地所有權應有部分移轉於渠之義務
    ，惟上開第492-1及498-1地號土地業經交通部基隆港務局徵
    收，並發給徵收補償款273,723.元。渠於100.年２月14日與
    被告何宗碧及訴外人陳瓊連簽署「同意書」乙紙，約定被告
    何宗碧應移轉系爭土地所有權予渠，渠始同意放棄領取徵收
    補償費，而由被告６人及訴外人陳瑞雪各領取２分之１（該
    「同意書」已可證明渠已將債權讓與之事實通知被告），詎
    雙方於100.年２月18日至代書處欲辦理所有權移轉登記時，
    訴外人陳瓊連竟反悔不願移轉系爭土地予渠，惟此仍無礙於
    渠已取得陳瑞雪對何財旺（由被告等繼承何財旺之權利義務
    關係）因買賣契約所生之債權，系爭土地既未移轉予渠，則
    「同意書」中關於「由被告６人及訴外人陳瑞雪各領取２分
    之１」之約定自不生效力（嗣又具狀為完全相反之主張，改
    稱上開「同意書」為被告何宗碧與訴外人陳瑞雪所簽訂，渠
    並非「同意書」之當事人，不受「同意書」約定之拘束）；
    而492-1及498-1地號土地被交通部基隆港務局徵收，被告等
    不能移轉該２筆土地所有權予渠固屬不可歸責於被告等之事
    由，依最高法院81年度第19次民事庭會議決議：「買受人向
    出賣人買受之某筆土地，在未辦妥所有權移轉登記前，經政
    府依法徵收，其補償地價由出賣人領取完畢，縱該土地早已
    交付，惟民法第373.條所指之利益，係指物之收益而言，並
    不包括買賣標的物滅失或被徵收之代替利益（損害賠償或補
    償地價）在內，且買受人自始並未取得所有權，而出賣人在
    辦畢所有權移轉登記前，仍為土地所有人，在權利歸屬上，
    其補償地價本應歸由出賣人取得，故出賣人本於土地所有權
    之地位領取補償地價，尚不成立不當得利。但買受人非不得
    類推適用民法第225.條第２項之規定，請求出賣人讓與該補
    償地價。」渠自得類推適用民法第225.條第２項：「債務人
    因前項給付不能之事由，對第三人有損害賠償請求權者，債
    權人得向債務人請求讓與其損害賠償請求權，或交付其所受
    領之賠償物。」之規定，請求被告等人連帶給付該徵收補償
    款273,723.元。至「同意書」中關於「由訴外人陳瑞雪領取
    徵收補償費之２分之１」之約定，乃被告與訴外人陳瑞雪之
    內部法律關係等情，為此提起本件訴訟，請求判命：被告應
    連帶給付渠273,723.元及自起訴狀繕本送達被告之翌日（即
    100.年７月14日）起至清償日止按年息５％計算之利息。
二、被告則均否認原告主張之上開事實為真，並以：(一)縱原告
    能證明其所主張之事實為真，惟訴外人陳瑞雪於87年４月20
    日所立「切結書」上記載：「茲提供本人所有之債權（土地
    座落：基隆市信義區○○○段深澳坑小段42-3、43地號權利
    範圍1／6）債權額新台幣壹仟萬元整做為支票（NA0000000.
    、NA0000000.、NA0000000.、NA0000000.、NA0000000.）總
    金額新台幣陸佰貳拾萬元整之保障若以上支票未能兌現，本
    人所擁有之債權願無條件轉讓於柳弘仁先生。」其原意並非
    約定將42-3、43地號土地所有權移轉予原告，用以抵償上開
    支票票款債務，而係約定以上開土地上設定之抵押權所擔保
    之1,000.萬元債權，作為上開支票總金額620.萬元之保障，
    若支票未能兌現，則陳瑞雪上開抵押權所擔保之債權願無條
    件轉讓予原告。惟陳瑞雪與何財旺間之所以就42-3、43地號
    土地設定抵押權，僅係為避免出賣人何財旺另處分該２筆土
    地（當時買受人陳瑞雪因無自耕農身分，無法登記為42-3、
    43地號土地之所有權人），實際上陳瑞雪與何財旺間就該抵
    押權並無1,000.萬元之債權債務關係存在，抵押權設定無效
    。故陳瑞雪於上開「切結書」中與原告間就於該５紙支票未
    能兌現時，願將該抵押權所擔保之債權額1,000.萬元無條件
    讓與予原告之約定，應屬無效；原告依無效之債權讓與法律
    關係請求渠等給付徵收補償款，自無理由。(二)縱原告所主
    張切結書上所載之「債權」，係指陳瑞雪對何財旺以42-3、
    43地號土地為標的物之買賣契約所生之債權屬實，惟該「切
    結書」之意應係指該５紙支票均未能兌現時，陳瑞雪所有之
    以42-3、43地號土地為標的物之買賣契約所生之債權方無條
    件轉讓予原告，然原告僅有附表編號５所示之支票乙紙未獲
    兌現，則債權讓與之條件並未成就，該債權轉讓之約定並未
    成立（實則於附停止條件之債權讓與契約，停止條件成就為
    債權讓與契約之生效要件，而非成立要件），況支票票據債
    務人陳瓊連已於88年１月30日另向原告借款500.萬元用以償
    還附表編號５所示票款，則陳瓊連就上述５紙支票票款債務
    已全部清償完畢，該「切結書」關於債權讓與之約定並未成
    立，原告請求被告給付徵收補償款，自乏依據。(三)又陳瓊
    連於88年１月30日另向原告借款500.萬元，並簽發票載發票
    日各為88年１月30日、88年４月30日、88年７月30日、88年
    10月30日、89年１月30日；票號各為TH012883、TH012884、
    TH012885、TH012886、TH012887；票面金額均為30萬元之本
    票５紙，用以支付88年１月30日對原告之借款債務利息，然
    陳瑞雪並未以伊對何財旺之1,000.萬元債權為上開陳瓊連於
    88年１月30日對原告所負借款債務之擔保，亦未承諾於上開
    本票未兌現時，願將伊對何財旺之1,000.萬元債權無條件讓
    與原告，原告竟張冠李戴，謂陳瑞雪於87年４月20日所立之
    「切結書」約定於上開５紙本票未能兌現時，伊對何財旺之
    1,000.萬元債權願讓與原告云云，其主張顯與「切結書」所
    載內容不符，原告該部分主張自無理由。(四)原告於100.年
    ２月14日偕同訴外人蔡錦昌與被告何宗碧、訴外人陳瓊連協
    調系爭土地所有權移轉及領取補償費事宜，當日被告何宗碧
    簽立同意書，同意訴外人陳瑞雪領取補償款之半數，另半數
    由被告何宗碧代理領取，當時原告亦在場；倘原告已自陳瑞
    雪受讓伊對何財旺就買賣契約所生債權，原告為何未當場表
    示異議並主張已受讓債權應由其領取補償費？足見原告當時
    並未取得陳瑞雪對何財旺因買賣契約所生之債權等語，資為
    抗辯。並均陳明：如受不利益之判決，渠等願供擔保免為假
    執行（即為以預供擔保為條件得免為假執行之宣告）。
三、查兩造對於：被告之被繼承人何財旺（已於96年３月18日死
    亡）於85年３月28日將坐落基隆市信義區○○○段深澳坑小
    段42、42-3、42-4、42-5、42-6、43及423.地號土地應有部
    分各６分之１出賣予訴外人陳瑞雪，陳瑞雪已付清價金300.
    萬元，因受當時農業發展條例之限制，無法將其中42-3及43
    地號２筆農地所有權移轉予陳瑞雪，為避免何財旺或第三人
    以該２筆土地作為其他債權之擔保或再移轉所有權予第三人
    ，何財旺與陳瑞雪遂約定：由何財旺將該２筆土地應有部分
    設定擔保債權額為1,000.萬元之最高限額抵押權予陳瑞雪（
    該抵押權設定之效力為何，詳見下述），俟將來法令解除限
    制時，再辦理所有權移轉登記；陳瑞雪出具內容為「茲提供
    本人所有之債權（土地座落：基隆市信義區○○○段深澳坑
    小段42-3、43地號權利範圍1／6）債權額新台幣壹仟萬元整
    做為支票（NA0000000、NA0000000、NA0000000、NA0000000
    、NA0000000.）總金額新台幣陸佰貳拾萬元整之保障若以上
    支票未能兌現，本人所擁有之債權願無條件轉讓於柳弘仁先
    生。」之「切結書」乙紙予原告；上開42-3地號土地經重測
    分割為基隆市○○區○○段492.、492-1及492-2地號土地，
    43地號土地經重測分割為基隆市○○區○○段498.及498－1
    地號土地，上開492-1及498-1地號土地業經交通部基隆港務
    局徵收，並發給徵收補償款273,723.元等事實，均無爭執，
    並有原告提出之買賣所有權移轉契約書、收據、戶籍謄本、
    切結書、土地登記謄本、抵押權設定契約書等件在卷可資佐
    證，且被告就原告所主張系爭「切結書」乃「附條件之債權
    讓與契約」之事實亦無爭執（被告係爭執「所讓與之債權為
    何？」、「條件是否成就？」等），此部分之事實自堪信為
    真實，而得為本件判斷之基礎。本件兩造之主要爭點應在於
    ：訴外人陳瑞雪所出具之系爭「切結書」上所指之「債權」
    ，係指陳瑞雪對何財旺因買賣契約所生之債權（即買賣標的
    物交付請求權）？抑或係指何財旺以42-3及43地號土地應有
    部分各６分為陳瑞雪所設定擔保債權額最高為1,000.萬元之
    最高限額抵押權所擔保之債權？
四、查原告主張：系爭「切結書」上所指之「債權」，係指陳瑞
    雪對何財旺因買賣契約所生之債權（即買賣標的物交付請求
    權）等情，為被告所否認，辯稱：系爭「切結書」上所指之
    「債權」，係指何財旺以42-3及43地號土地應有部分各６分
    之１為陳瑞雪所設定最高限額為1,000.萬元抵押權所擔保之
    債權等語。經查：訴外人陳瑞雪於85年３月28日向何財旺買
    受基隆市信義區○○○段深澳坑小段42、42-3、42-4、42-5
    、42-6、43及423.地號土地應有部分各６分之１，因受當時
    土地法之限制，無法將其中42-3及43地號之農地所有權移轉
    予陳瑞雪，何財旺與陳瑞雪遂約定由何財旺將該２筆土地設
    定擔保債權額為1,000.萬元之最高限額抵押權予陳瑞雪，以
    避免何財旺或第三人以該２筆土地作為其他債權之擔保或再
    移轉所有權予第三人等事實，業如上述。按「表意人與相對
    人通謀而為虛偽意思表示者，其意思表示無效。但不得以其
    無效對抗善意第三人。」民法第87條第１項定有明文。陳瑞
    雪與何財旺設定上開抵押權，其真意既係在避免何財旺或第
    三人以該２筆土地作為其他債權之擔保或再移轉所有權予第
    三人，而非擔保何財旺對陳瑞雪依一定法律關係所生債務，
    且上情亦為陳瑞雪及何財旺相互所明知，則該２人虛偽設定
    上開抵押權，乃雙方通謀所為虛偽意思表示，依民法第87條
    第１項規定，其設定抵押權之行為當然無效。次查：「切結
    書」上約定：「茲提供本人所有之債權（土地座落：基隆市
    信義區○○○段深澳坑小段42-3、43地號權利範圍1／6）債
    權額新台幣壹仟萬元整做為支票（NA0000000.、NA0000000.
    、NA0000000.、NA0000000.、NA0000000.）總金額新台幣陸
    佰貳拾萬元整之保障若以上支票未能兌現，本人所擁有之債
    權願無條件轉讓於柳弘仁先生。」觀其文字之意，並參以陳
    瑞雪與何財旺間客觀上確有就「基隆市信義區○○○段深澳
    坑小段42-3、43地號土地權利範圍1／6」設定擔保債權額最
    高為1,000.萬元之最高限額抵押權之事實（惟該抵押權設定
    實屬無效，已如上述），該２人應係約定於附表所示５紙支
    票未能兌現時，以「陳瑞雪對何財旺所有受擔保債權額最高
    1,000.萬元之抵押權所擔保之債權」讓與予原告，否則，倘
    如原告所主張該債權係指「陳瑞雪對何財旺因買賣契約所生
    之債權（即買賣標的物交付請求權）」，則「切結書」上何
    以需特別記明「債權額新台幣壹仟萬元整」等文字？故「切
    結書」所指之「債權」，當非指原告所主張之「陳瑞雪對何
    財旺因買賣契約所生之債權（即買賣標的物交付請求權）」
    ，被告抗辯該「債權」應指何財旺以42-3及43地號土地應有
    部分各６分之１為陳瑞雪所設定最高限額為1,000.萬元抵押
    權所擔保之債權之事實，應較為可採。故縱使「切結書」所
    約定之停止條件成就（即該５紙支票未兌現），惟系爭「切
    結書」所指讓與之債權既非「陳瑞雪對何財旺因買賣契約所
    生之債權（即買賣標的物交付請求權）」，則原告以42-3及
    43地號土地交付請求權人之地位，請求何財旺之繼承人即被
    告等給付該土地遭政府徵收所受領之補償金，即無理由，應
    不准許。又縱認何財旺為陳瑞雪設定1,000.萬元之最高限額
    抵押權非通謀虛偽意思表示而無效，其真意應係在擔保陳瑞
    雪對於何財旺之價金返還請求權（如解除契約）或損害賠償
    請求權（如債務不履行），故陳瑞雪出具「切結書」予原告
    ，所稱；「做為……之保障」，即係以該附有抵押權之債權
    做為其借款返還請求權之擔保之意，即應設定債權質權；惟
    因陳瑞雪與原告可能因不諳法律，故僅將相關之權利書件交
    付原告，而未為債權質權之設定；從而不生設定債權質權之
    效果；於「切結書」上所載之５張支票未獲兌現時，原告亦
    不當然取得該債權（如為債權質權之設定，可認為原告因流
    質取得該債權）。綜上，原告以該債權繼受人之地位，請求
    何財旺之繼承人即被告給付告等給付該土地遭政府徵收所受
    領之補償金，亦無理由，而應不准許。
五、訴訟費用（即裁判費）2,980.元，依民事訴訟法第78條規定
    ，命由敗訴之原告負擔。
六、原告之訴既應駁回，被告即未受不利益之判決，則其免為假
    執行聲請之條件尚未成就，本院自不須宣告「免為假執行」
    。另本件結論已明，兩造其餘之攻擊、防禦方法及舉證，已
    與結論無關，故不再一一論究。均併予敘明。
七、據上論結，本件原告之訴為無理由，依民事訴訟法第436.條
    第２項、第78條，判決如主文。
中    華    民    國    100   年    12    月    19    日
                  基隆簡易庭法      官  林金發
以上正本係照原本作成。
如不服本判決，應於本判決送達後20日內向本院提出上訴狀（並
附繕本）及繳納上訴裁判費，上訴於本院合議庭。如委任律師提
起上訴者，應一併繳納上訴審裁判費。
中    華    民    國    100   年    12    月    19    日
                            法院書記官  林建清
┌────────────────────────────────┐
│附表（100年度基簡字第454號）：                                  │
├──┬───┬──────┬──────┬─────┬─────┤
│編號│發票人│付   款   人│發   票   日│ 票面金額 │ 支票號碼 │
│    │      │            │（ 民  國 ）│（新臺幣) │          │
│    │      │            │            │          │          │
├──┼───┼──────┼──────┼─────┼─────┤
│ １ │陳瓊連│台北市第二信│87年４月30日│  30萬元  │NA0000000 │
│    │      │用合作社光復│            │          │          │
│    │      │分社        │            │          │          │
├──┼───┼──────┼──────┼─────┼─────┤
│ ２ │同  上│同        上│87年７月30日│ 同    上 │NA0000000 │
├──┼───┼──────┼──────┼─────┼─────┤
│ ３ │同  上│同        上│87年10月30日│ 同    上 │NA0000000 │
├──┼───┼──────┼──────┼─────┼─────┤
│ ４ │同  上│同        上│88年１月30日│ 同    上 │NA0000000 │
├──┼───┼──────┼──────┼─────┼─────┤
│ ５ │同  上│同        上│88年４月30日│ 500.萬元 │NA0000000 │
└──┴───┴──────┴──────┴─────┴─────┘